臺灣高等法院臺南分院民事判決　九十年度上易字第一八六號　Ｊ
　　　上　訴　人　甲　○　○
　　　被　上訴人　乙　○　○
右當事人間請求給付工程款事件，上訴人對於中華民國九十年十月十七日臺灣嘉義地
方法院八十九年度訴字第五七九號第一審判決提起上訴，本院判決如左：
　　　主　　文
原判決關於命上訴人給付超過新台幣貳拾貳萬陸仟零肆拾陸元及自民國八十九年二月
十二日起算之法定遲延利息部分，暨訴訟費用之裁判均廢棄。
右開廢棄部分，被上訴人在第一審之訴駁回。
其餘上訴駁回。
第一、二審訴訟費用除確定部分外由上訴人負擔四分之三，餘由被上訴人負擔。
　　　事　　實
甲、上訴人方面：
一、聲明：求為判決(一)原判決廢棄。(二)駁回被上訴人在第一審之訴。
二、陳述：除與原判決記載相同者，茲引用之外，補稱：
（一）因被上訴人一直大加吹虛價錢公道及有執照且有高度水準之建築經驗，因而上
      訴人放心委託其建屋，但契約書內原設計圖面實為五公尺三十公分，但建商私
      建五公尺十四公分，經上訴人發現後，被上訴人即推拖，因地不夠，但以被上
      訴人自稱多年經驗及應有的職業道德，應先知會上訴人，然後再商討如何更改
      契約內容及造價，且若地不夠為何定契約時設計圖能畫五公尺三十公分？
（二）被上訴人對其增建部份之估價與建築工會鑑定及上訴人請專業人士之估價所差
      甚大，以至讓人很懷疑被上訴人之專業能力及水準。
（三）被上訴人所指減少之面積一‧八坪雖為市府核準，但契約書內增建部份則未予
      以算出減少之面積？上訴人委託被上訴人建屋，被上訴人在未知會上訴人之情
      況下私自將房屋面寬及總坪數縮小，而契約書內之藍圖Ａ棟內容面寬為五百三
      十公分總坪數為一百零貳點一一坪，則被上訴人私自更改建為面寬為五百一十
      四公分總坪數為九十八點四坪，減少之總坪數為三點六九四坪，而每坪造價為
      三萬柒仟元，則應扣除金額為壹拾萬陸仟陸佰柒拾捌元。減少之坪數未建後
      之閒置之土地，要求予以賠償。原審判決書內理由第五項，雖說明未建土地閒
      置貶值為七萬九仟五佰三十五元，上訴人亦不爭執，但減少之面寬前面為三萬
      二仟四佰零五元，及後面增建部份為一萬三仟九佰四十七元，上訴人有意見，
      因契約原價是一坪為三萬柒仟元，且建物較原工程減少面積，前為一點八四坪
      、後為一點多坪，減少總面積為約三坪多（此為契約書之坪數）。
（四）契約書內第十二項房壁磚造價貳萬柒仟元，第十三項浴壁磚造價肆萬零伍
      佰元，第十七項白鐵梯造價壹萬壹仟元，均為上訴人自行設置，應予以扣除，
      金額為捌萬壹仟貳佰元。而上訴人已付浴、房、神明廳貼磁磚工資共兩萬
      元，且神明廳、頂壁均為上訴人私設，其磁磚、油漆費應以予扣除。
（五）當初建屋即已言明需開立發票，但被上訴人只開出一張四十萬元之發票且又不
      是被上訴人之發票，即讓人很難相信他的執照真否？
（六）上訴人於八十八年九月份因被上訴人為建隔壁之屋，而拆上訴人屋後之鐵屋屋
      頂，在下雨、漏水之情形下才發覺所建之屋尺寸有減少之現象，因而請被上訴
      人說明及及予以處理，然被上訴人均以建好再談，至同年十二月初經由上訴人
      再次催促予以處理，均未以理會，經由上訴人申請複丈重新鑑定界址，以及入
      市府工務局查証，才知被上訴人在未知會上訴人之情況下，私自未蓋法定代理
      人之印章向工務局申請請領執照。則兩間合建為何被上訴人將隔壁其增建部份
      之共同壁建在上訴人之地而未知會？（因增建隔壁之屋而拆上訴人後面之鐵屋
      屋頂）
（七）當初訂立契約時即言明陽台一米內不以計費，則被上訴人私自建至一米四，再
      以一米四計算，而增建部份也言明以工資及材料計（証三），但也都以坪數計
      ，且請款總額貴的嚇人（証四）。
（八）因當初被上訴人均無意解決屋面減少及多處施工瑕疵之事，且又不照常理請款
      ，以至後面鐵屋及四樓前皆漏水至今，又以至今勞師動眾上法庭，造成上訴人
      諸多不便且又耗金錢，請求賠償，以及駁回被上訴人之主張，百分之五利息及
      部份訴訟費負擔。
（九）因被上訴人未依契約建屋，以及多項設施均有缺失（建築工會已鑑定）而造成
      上訴人的損失，以及不具專業的估價造成上訴人精神上及時間上，難以估計之
      損失，請求以予賠償。
三、證據：除援用第一審所提證據外，補提承攬契約書、請款單工程預算書、土地複
    丈成果圖、原審九十年三月二十日準備程序筆錄、計算書、工程尾款計算書各一
    件為證。
乙、被上訴人方面：
一、聲明：求為判決：駁回上訴。
二、陳述：除與原判決記載相同者，茲引用之外，補稱：
    (一)減少建造面積一點六八坪係於合法容許之範圍內，且已經被扣除金額，磁磚的
      部分也已經被扣除，興建合約上並未約定被上訴人需開發票與上訴人，而被上
      訴人已將發票開給稅捐單位。另上訴人所付的單據是追加的部分，非用在浴廁
      ，而當初約定所用材料均為一般品質，上訴人卻自己將所用之品質提升，因而
      支付該些款項。
    (二)樓梯白鐵部分，上訴人可扣一萬一千元，浴室、廁所壁磚可扣除材料，但施作
      工資一萬元之一半即五千元不應扣除，經核對後，被上訴人同意上訴人可再扣
      除六萬六千元未做之部分。
三、證據：援用第一審所提證據。
　　　理　由
一、本件被上訴人起訴主張：其承攬上訴人現在門牌號碼為嘉義市○○路○段一六三
    號之房屋興建工程，工程部分業已完成，上訴人並於八十九年一月二十八日點交
    居住，惟尚積欠工程尾款及追加工程款共計七十九萬零四百零八元，因本於承攬
    契約法律關係，求為命上訴人給付二十九萬四千五百四十六元及自八十九年一月
    二十九日起至清償日止，按週年利率百分之五計算之利息之判決。（被上訴人原
    起訴之聲明為上訴人應給付七十九萬零四百零八元，及自八十九年一月二十九日
    起算之法定遲延利息，原審判准其中之二十九萬四千五百四十六元及自八十九年
    一月二十九日起算之法定遲延利息部分，而駁回被上訴人其餘請求部分，被上訴
    人就其敗訴部分未據上訴，已告確定，故本院僅就命上訴人給付二十九萬四千五
    百四十六元及自八十九年一月二十九日起算之法定遲延利息部分為審酌，合先敘
    明。）
二、上訴人則以：陽台部分被上訴人當初稱一米內不計價，卻擅自建至一米四，再以
    一米四計算，其他追加工程被上訴人亦應允以工資及材料錢計價，然被上訴人卻
    以坪數計價，扣除項目中坪數減少、二、三樓地板及強化玻璃，其數額與實際不
    符，又被上訴人擅自減少之坪數應為三點六九四坪，當初兩造約定每坪造價為三
    萬七千元，應扣除金額為十三萬六千六百七十八元，減少之坪數所造成土地閒置
    之貶值、契約原圖二、三樓之隔間壁未施作所減少之成本、二、三樓後面依契約
    原圖為牆壁未施作，改為落地窗，因此減少之成本、已付植筋費用二萬元及浴廁
    廚房神明廳貼磁磚工資共兩萬元、被上訴人未按契約施作之契約書內第十二項廚
    房壁磚造價二萬七千元、第十三項浴廁壁磚造價四萬零五百元、第十七項白鐵梯
    造價一萬一千元、以及依瑕疵比例扣減管理費二十六萬元等，亦應一併扣除，另
    因被上訴人無意解決施工瑕疵又不按常理請款，以致勞師動眾上法庭，造成上訴
    人諸多不便又耗金錢，以及不具專業估價造成上訴人精神上及時間上難以估計之
    損失，請求賠償等語置辯。
三、被上訴人主張：其承攬上訴人前述房屋之興建工程及嗣後追加工程，工程部分業
    已完成，上訴人並於八十九年一月二十八日點交居住，有工程尾款三十八萬元，
    及追加工程頂樓鐵皮屋部分十萬元、銹面花崗石部分四萬七千五百一十九元與地
    板花崗石十五萬四千三百四十九元未支付，再者，工程合約未施作而應扣除者：
    室內踢腳五萬四千元、門斗及門片九萬三千元、銹面九千元等事實，業據被上訴
    人提出工程契約書、工程預算書及工程估價表皆影本各一份、契約設計藍圖一份
    、照片三張等附於原審卷可稽，並為上訴人所不爭執，自堪信為真實。準此，工
    程尾款三十八萬元加上追加工程頂樓鐵皮屋部分十萬元、銹面花崗石部分四萬七
    千五百一十九元與地板花崗石十五萬四千三百四十九元，再扣除室內踢腳五萬四
    千元、門斗及門片九萬三千元與銹面九千元，共計五十二萬五千八百六十八元。
四、被上訴人復主張：追加工程陽台部分一萬六千二百五十元、四樓增建部分二十五
    萬一千七百二十元、五樓牆壁部分十二萬元，又面積較契約原約定減少一‧八四
    坪，每坪以契約單價三萬七千元計算，坪數減少應扣除之數額為六萬八千零八十
    元，再者，工程合約未施作而應扣除者：二、三樓地板十七萬四千六百元、強化
    玻璃二萬七千元等情。上訴人則以前揭情詞置辯，茲本件應審究者厥為（一）陽
    台應如何計價？（二）上訴人擅自減少之坪數應為三點六九四坪，當初兩造約定
    每坪造價為三萬七千元，應扣除金額為十三萬六千六百七十八元，減少之坪數所
    造成土地閒置之貶值，亦應賠償。（三）契約原圖二、三樓之隔間壁未施作所減
    少之成本、二、三樓後面依契約原圖為牆壁未施作，改為落地窗，因此減少之成
    本、已付植筋費用二萬元、浴廁廚房神明廳貼磁磚工資共兩萬元、被上訴人未按
    契約施作之契約書內第十二項廚房壁磚造價二萬七千元、第十三項浴廁壁磚造價
    四萬零五百元、第十七項白鐵梯造價一萬一千元、以及依瑕疵比例扣減管理費二
    十六萬元等，應否一併扣除，（四）上訴人得否因被上訴人無意解決施工瑕疵又
    不按常理請款，以致勞師動眾上法庭，造成上訴人諸多不便又耗金錢，以及不具
    專業估價造成上訴人精神上及時間上難以估計之損失，而請求被上訴人賠償。查
    ：
（一）上訴人抗辯被上訴人當初同意一米內陽台不計價，上訴人乃願意追加陽台，卻
      未經上訴人同意，擅自建成超過一米之陽台，且被上訴人當初稱追加工程以工
      資及材料錢計價，現卻以坪數請求等語。經查，被上訴人自認當初同意建造一
      米以內之陽台不計價，且同意追加工程部分之計價均以工資及材料錢計之乙節
      （見原審卷第八十三、八十五頁），復無法舉證證明上訴人曾同意被上訴人建
      造超過一米之陽台，則被上訴人就一米以內之陽台之工資及材料錢不得向上訴
      人請求，僅得對於超過一米部分之陽台，請求工資及材料錢，上訴人對陽台超
      過一米部分以工資及材料計價亦不爭執，是關於陽台追加工程部分，被上訴人
      僅得就超過一米部分請求給付以工資及材料計價之金額，則上訴人此部份之抗
      辯尚堪採信。而超過一米部分之陽台工程造價為二萬二千九百三十三元，業據
      原審送請台灣省建築師公會嘉義縣市辦事處鑑定屬實，有該會鑑定報告附卷可
      稽。
（二）上訴人復抗辯：系爭建物較契約原圖之寬度少建十六公分，減少之坪數應為三
      點六九四坪，當初兩造約定每坪造價為三萬七千元，應扣除金額為十三萬六千
      六百七十八元，減少之坪數所造成土地閒置之貶值，亦應賠償等語，查系爭建
      物所坐落之土地雖非上訴人所有，然上訴人所有之建物係經系爭土地所有人同
      意，為有權占有，伊得利用之土地面積為系爭土地全部，被上訴人亦不否認，
      當初兩造約定建蓋系爭房屋之寬度應為全部土地之寬度，然其建蓋之房屋竟較
      系爭土地之寬度少十六公分，必造成建蓋之系爭房屋面積較約定者為少，被上
      訴人所花勞費必因之減少，亦造成有部分閒置土地，此既為被上訴人未完全履
      行本件工程承攬契約所造成，且被上訴人對於上訴人請求一併扣除此部份損失
      亦不爭執，故上訴人自得將此部分之損失扣除。復查，被上訴人於原審主張應
      扣減之面積為一點八四坪，上訴人於原審就此面積並不爭執，因而原審乃以一
      點八四坪按契約原造價即每坪三萬七千元計算，嗣於本院再度爭執，辯稱應扣
      減之坪數應為三點六九四坪，然就此減少之坪數，上訴人並未舉證以實其說，
      參以原審曾將前揭爭執之計價方式送請台灣省建築師公會嘉義縣市辦事處鑑定
      ，依卷附之鑑定結果第(4)點說明：系爭建物面寬較契約原圖減少十六ＣＭ，減
      少之成本為負三萬二千四百零五元；其後該工會再以九十年八月二十九日台建
      師嘉（鑑）字第九００一六號補充說明，其中第（一）項明示：鑑定報告中鑑
      定結果(4)建築物後面寬度，如再加十六公分才建至側面地界線時將造成之土地
      閒置貶值金額為負七九五三五元，又面寬減少十六公分之部分，鑑定時並未扣
      減後面增建之部分，因此經合計未計入之扣減金額為負一三九四七元，有該補
      充說明附於原審卷（第一五三至一五四頁）可憑，因上訴人爭執，本院再度訊
      問鑑定之建築師翁敏雄，渠證稱：建築物總寬度減少十六公分，建築物未蓋到
      地界線，工程款要扣，只能扣工程造價工料材料費四萬六千多元。如果這塊地
      比較大，蓋的比較小，會影響建築物所有權人權利，土地差了三、四坪，那不
      止四萬六千多元，應該要十二萬多元，那就差八萬多元。但本件閒置土地之七
      萬多元是本質，工料費四萬六千元，兩項加起來十二萬多元等語甚明。故認被
      上訴人建蓋之建物面積因寬度減少，確減少之建築面積為一點八四坪，以當初
      兩造約定每坪造價為三萬七千元，共計應扣減之建造金額為六萬八千零八十元
      ，再加計未建土地閒置貶值金額七萬九千五百三十五元，被上訴人既對此部份
      未再爭執，故上訴人得扣除之金額除少建之一點八四坪造價六萬八千零八十元
      外，尚包括上揭閒置土地貶值七萬九千五百三十五元，共計十四萬七千六百十
      五元。是上訴人此部份之抗辯除未建面積應減少一點八四坪非三點六四坪外，
      其餘尚屬可採。
（三）又依上揭鑑定報告明示：追加工程應由上訴人支付被上訴人者為四樓增建部分
      造價為九萬二千九百八十八元（未包括植筋費用）、五樓及四樓前造型部分所
      需之工程造價為二萬四千二百六十六元（未包括植筋費用）、五樓增加之工程
      造價為六萬一千二百三十八元，上揭費用乃上訴人應付予被上訴人之追加工程
      部分，該部分並未包括植筋費用，故上訴人不得再要求扣減伊所抗辯之已付植
      筋費用二萬元，另工程應扣減部分為：二、三樓花崗石地板之造價為十八萬四
      千二百三十五元、強化玻璃之工料為三萬三千二百九十四元、二、三樓隔間牆
      之造價為三萬零六百三十九元、二、三樓後面牆壁改為落地窗減少之造價為一
      萬五千八百一十元、牆壁龜裂補強一萬四千一百元、牆壁刷油漆二千零五十四
      元、新舊建物接縫防水處理一式五千元。補充說明工程管理費之用途包括：
      (1)工程人員差旅費(2)聘請工程人員等之人事費(3)工地辦公室所需設備之租金(4)
      文具、郵電、水電等費用(5)工程車輛之修護、油料及租用費用(6)工地所需儀器
      及設備之購置、修護費(7)工程開辦法律顧問、訴訟費等。又工程承攬如有瑕疵
      經扣減之工程費，在工程實務上，應按比例扣減工程管理費，本工程如欲扣減
      ，合計金額為負九三四二元，但本工程合約編定位進合理，工程管理費在合約
      第一項「建築工程」項目內並未編列，第二項「水電工程」項目內則有編列，
      因此欲將「建築工程」扣減之工程費，擬在「水電工程」項內工程管理費扣減
      ，似有未妥，有該補充說明附於原審卷可參，故工程管理費不應扣減。另上訴
      人抗辯之被上訴人未按契約施作之契約書內第十二項廚房壁磚造價二萬七千元
      、第十三項浴廁壁磚造價四萬零五百元、第十七項白鐵梯造價一萬一千元部分
      ，被上訴人同意扣減之金額分別為二萬四千七百元、三萬零五百元、一萬一千
      元，合計共六萬六千二百元，經核兩造之契約，第十二項廚房壁磚每戶之費用
      包括材料及工資為二萬九千七百元，其中工資部分被上訴人主張為每戶五千元
      ，上訴人僅承認二千七百元，其餘部分被上訴人既未舉證以實其說，自應以二
      千七百元為可採，又兩造契約建築工程部分第十三項係浴廁地壁磚造價為四萬
      零五百元，亦即包括地磚之造價始為四萬零五百元，上訴人既僅抗辯被上訴人
      係未施作壁磚，自應僅扣除壁磚部分，此部份被上訴人自認為三萬零五百元，
      故認應扣除之金額以三萬零五百元為可採。另上訴人抗辯已付浴廁廚房神明廳
      貼磁磚工資共兩萬元及神明廳、頂壁均為上訴人私設，其磁磚、油漆費應以予
      扣除部分，既為被上訴人所否認，而上訴人又於原審已陳明不再就瑕疵部分爭
      執，並已受交付進入系爭房屋居住，應視為承認伊所受領之物（參見民法第三
      百五十六條規定）自應舉證證明伊所抗辯之上情為真，然伊並未舉證證明，自
      難認伊上揭抗辯為真。故此部份應扣除之金額合計應為三十五萬三千六百三十
      二元。
（四）上訴人又抗辯：因被上訴人無意解決施工瑕疵又不按常理請款，以致勞師動眾
      上法庭，造成上訴人諸多不便又耗金錢，以及不具專業估價造成上訴人精神上
      及時間上難以估計之損失，請求賠償云云。惟查上訴人就被上訴人無意解決施
      工瑕疵並未舉證證明，而伊所謂被上訴人不按常理請款，不知何指？如係指被
      上訴人請求之工程金額過高，乃其本於自己結算之結果計算所致，尚難認其有
      故意或過失之嫌，而兩造既就金額計算無法達成一致，以訴訟解決，係為憲法
      賦與之訴訟權，因此造成之諸多不便，不但上訴人即令被上訴人亦應忍受，且
      上訴人亦對原審判決之結果不服提起上訴，訴訟因而延滯確定時間，可歸咎於
      被上訴人乎？又上訴人如因被上訴人不履行契約或施工瑕疵，可依契約不履行
      之法律規定請求損害賠償，再者，依民法第十八條之規定：「人格權受侵害者
      ，以法律有特別規定者為限，得請求損害賠償或慰撫金。」就不具專業估價造
      成上訴人精神上及時間上難以估計之人格權損失，法既無明文規定，上訴人自
      不得請求賠償，是上訴人此部份之抗辯洵無可取。
（五）綜上所述，就追加工程部分，上訴人應給付之金額包括超過一米陽台部分二萬
      二千九百三十三元及四、五樓追加部分，兩項共計二十萬一千四百二十五元，
      及前述第三項兩造為爭執部分共五十二萬五千八百六十八元，應扣減之費用包
      括減少之面積造成之閒置土地等各部分合計五十萬一千二百四十七元，相扣抵
      後共計上訴人應給付被上訴人之金額為二十二萬六千零四十六元。
（六）又查兩造契約第二十四項第一點訂明：接獲被上訴人工程完成之通知後，上訴
      人應於十日內驗收並接管之，經驗收合格時，應於十四日內付清承包價款。而
      被上訴人係於八十九年一月二十八日將系爭建物點交上訴人，上訴人並已居住
      使用，為上訴人所不爭執，即於原審審理中上訴人亦陳明就瑕疵部分不再爭執
      （見原審卷第七十九頁），堪認上訴人已驗收合格，則上訴人應於十四日內付
      清承包價款，是上訴人最遲應於八十九年二月十一日付清價款，然上訴人未此
      之為，遲延給付工程款，自應負擔遲延責任，是上訴人應自八十九年二月十二
      日給付依法定利率即週年利率百分之五計算之遲延利息。
五、綜此，被上訴人本於承攬契約之法律關係，請求上訴人給付二十九萬四千五百四
    十六元，及自八十九年一月二十九日起，至清償日止按週年利率百分之五計算之
    利息，於二十二萬六千零四十六元及自八十九年二月十二日起算之法定遲延利息
    部分，為有理由，應予准許。逾此所為請求，為無理由，應予駁回。原審就超過
    上開應准許部分，為上訴人敗訴之判決，自有未洽。上訴意旨就此部分指摘原判
    決不當，求予廢棄改判，為有理由。至於上開應准許部分，原審判命上訴人給付
    ，核無違誤，上訴意旨，就此部分，仍執陳詞，指摘原判決不當，求予廢棄，為
    無理由，應駁回其上訴。
六、據上論結，本件上訴為一部有理由，一部無理由，依民事訴訟法第四百五十條、
    第四百四十九條第一項、第七十九條但書，判決如主文。
中　　　華　　　民　　　國　　九十一　　年　　　二　　　月　　　十五　　日
　　　　　　　　　　　　　　　　　　臺灣高等法院臺南分院民事第四庭
~B1審判長法官　林　　金　　村
~B2　　　法官　徐　　財　　福
~B3　　　法官　袁　　靜　　文
右為正本係照原本作成。
不得上訴。
中　　　華　　　民　　　國　　九十一　　年　　　二　　　月　　　十九　　日
~B法院書記官　黃　　文　　生
